【裁判字號】    97,上易,67
【裁判日期】    980708
【裁判案由】    清償債務
【裁判全文】
臺灣高等法院花蓮分院民事判決          97年度上易字第67號
上  訴  人  天翼營造有限公司
法定代理人  甲○○
被上訴人    丙○○
被上訴人    千暉工程行即曾駿朋
                        巷23之1號
當事人間請求清償債務事件，上訴人對於臺灣花蓮地方法院中華
民國97年10月17日第一審判決提起上訴，本院於民國98年6 月24
日辯論終結，判決如下：
    主      文
原判決關於駁回上訴人後開第二項之訴部分及訴訟費用之裁判廢
棄。
被上訴人應給付上訴人新台幣貳拾柒萬陸仟玖佰陸拾元，及自
民國九十七年六月十九日起，至清償日止，按週年利率百分之五
計算之利息。
其餘上訴駁回。
第一、二審訴訟費用，由被上訴人負擔十分之七，餘由上訴人負
擔。
    事實及理由
一、上訴人主張：
  (一)上訴人與被上訴人丙○○（下稱丙○○）、千暉工程行即曾
    駿朋（下稱曾駿朋）於民國95年5 月12日簽訂承攬契約並經
    公證，由上訴人將業主為經濟部水利署第九河川局之富源溪
    鶴岡堤段河川環境改善工程之「鶴岡場段工程」（下稱系爭
    工程）分包予被上訴人承作，約定上訴人得標工程總價為新
    台幣（下同）11,743,900元，上訴人與被上訴人之分配方式
    為：上訴人843,900元，被上訴人1,090萬元，系爭工程全部
    由被上訴人施作，工程所需機具、材料、人員、工資、保險
    及其他所有費用，由被上訴人全數概括負擔。然被上訴人承
    攬系爭工程後，不但對多項應支付廠商之材料款、運費、工
    資多未支付，而由上訴人代為墊付，並多次向上訴人借支，
    施工進度嚴重落後，致遭第九河川局罰款105,637元。
  (二)丙○○雖稱業主核銷估驗款應先由被上訴人領取90% 後，其
    餘10% 始為上訴人應得之款項，倘該工程已支出之資金費用
    都是由被上訴人自己支付，此說法並無不合理，但系爭工程
    已支出的資金費用都是由上訴人支付，被上訴人並未遵守雙
    方所簽立之契約，而上訴人已代墊數額龐大，且後續仍有未
    結施工單據，理所當然應先行扣除代墊款項，累計在第1 期
    估驗前已代墊3,960,994元及履約保證金140萬元，兩項合計
    5,360,994元。
  (三)系爭工程第1次估驗款核定日期為95年8月14日，核銷金額為
    6,688,735元，扣除營業稅金334,437元，餘額為5,872,709
    元，再扣除已代墊之金額5,360,994元，剩餘金額為511,715
    元，此餘額乃是向德利企業承租怪手及司機油料等未結之款
    項。系爭工程完工後經業主驗收結算之金額為11,737,424元
    ，被上訴人應得之金額為10,892,329元（工程結算書×0.92
    8），但系爭工程上訴人已代付11,743,092 元（含上訴人已
    付台亞爭議部分款項及法院執行費合計496,037 元），已代
    付金額扣除被上訴人前開應得款項後，被上訴人反積欠上訴
    人850,763元，
  (四)被上訴人並未否認篩石頭工資，只是價錢不同而已，此乃依
    業主合約計價方式（平方公尺）計算，被上訴人從事工程多
    年經驗，如此內行人說外行話以立方公尺計算，與行情相差
    甚多。又系爭工程已承包予被上訴人，所使用之挖土機均是
    經被上訴人允許後方能進場支援施作，非被上訴人所稱上訴
    人強行施作。
  (五)爰依承攬契約約定請求被上訴人給付上訴人代墊的工程款，
    及依借貸關係請求給付借支款，併依承攬契約第5 條第5、7
    項規定請求違約金。於原審聲明：被上訴人應給付上訴人85
    0,736元，及自97年6月19日起至清償日止，按年息百分之五
    計算之利息。原審判決駁回上訴人之訴後，上訴人全部不服
    提起上訴，聲明：原判決廢棄，被上訴人應給付上揭金額及
    法定遲延利息。
二、被上訴人則以：
  (一)上訴人違反系爭承攬契約第2 條（工程款分配）約定，未將
    業者每期估驗90% 給付被上訴人，其餘款項亦未於工程結束
    後結清，因上訴人未能履行此項約定，使工程無法順利進行
    ，並有帳目不清之問題。
  (二)被上訴人應提出系爭工程全部簽單及領據為憑，若為該被上
    訴人所簽的正本領據全部承擔，未經被上訴人所簽之正本領
    據則概予否認。對於上訴人所提附表明細意見如下：
    1.編號一上訴人代墊54,030元不爭執。
    2.編號二上訴人代墊144,042元不爭執。
    3.編號三丙○○借支638,000元及上訴人代墊陳文輝工資1,0
      00元不爭執。
    4.編號四運費264,705 元，被上訴人否認之，理應扣除載運
      土方及篩石石頭部分之運費。
    5.編號五、六、七、八上訴人分別代墊128,308 元、38萬元
      、117,700元、5,845,350元不爭執。
    6.編號九除了其中一筆88,600元應該是69,500元、龍燕飛的
      工資應該是800元外，其他被上訴人均不爭執。
    7.編號十上訴人代墊349,000 元不爭執，但否認辛○○工資
      290,400元。
    8.編號十一上訴人代墊282,240元不爭執。
    9.編號十二上訴人代墊447,500元 不爭執，但是差額25,000元
      乙○○應該還未領受。
   10.編號十三、十四、十五上訴人分別代墊237,387元、78,540元、4
      82,798元不爭執。
   11.編號十六上訴人代墊1,086,335 元被上訴人否認。被上訴人
      原將此部分以589,199 元發包予庚○○施作，是上訴人強
      勢拿回施作，且上訴人亦未出示憑證。
   12.編號十七上訴人代墊154,920元，對於其中的稅金49,283 元
      不爭執，對於違約金105,637元否認。
  (三)篩石頭應以立方公尺計價，合約書上之石頭是指砌石，砌石
    就是以平方公尺計價，但是篩石的話，就要以立方公尺計價
    ，被上訴人請上訴人做的部分是篩石頭，所以要以立方公尺
    計價。
  (四)並聲明：上訴人之訴駁回。
三、上訴人主張與被上訴人於95年5 月12日簽訂承攬契約並經公
    證，上訴人將系爭工程交由被上訴人施作，約定上訴人得標
    工程總價為11,743,900元，上訴人與被上訴人之分配方式為
    ：上訴人843,900元，被上訴人1,090萬元（第2 條），系爭
    工程全部由被上訴人施作，工程所需機具、材料、人員、工
    資、保險及其他所有費用，由被上訴人全數概括負擔；前項
    費用經被上訴人同意由上訴人代墊者，雙方同意以年息20%
    計算利息（第3 條）等情，已據其提出與所述相符之公證書
    為證（原審卷24至27頁），並為被上訴人所不爭，應堪信為
    真實。則系爭工程之所有支出依約應由被上訴人負擔，上訴
    人如有代墊之情形，自得本於前開契約之約定請求被上訴人
    返還代墊款。就此，上訴人主張其就系爭工程為被上訴人代
    墊附表所示之金額，同意將附表編號九龍燕飛之板模工資以
    800 元列計，其餘均為全額請求，被上訴人則否認其中編號
    四運費264,705元、編號九第5筆板模工資逾69,500元部分、
    編號十辛○○鐵模工資290,400 元、編號十二乙○○工資差額
    25,000元、編號十六、編號十七逾期違約金105,637 元，其餘則
    均不爭執。
四、按當事人主張有利於己之事實者，就其事實有舉證之責任，
    民事訴訟法第277 條前段定有明文。就前開上訴人主張支出
    代墊款，被上訴人有爭執部分，依據前述說明，即應由上訴
    人舉證證明，本院始得信為真實。以下茲就兩造有爭執之部
    分，審酌如下：
  (一)附表編號四運費264,705 元部分，業據上訴人提出運費明細
    表、領款單、發票為證（原審卷207至210頁），被上訴人雖
    否認該文書之真正。然證人丁○○於本院證稱：領款單上簽
    收人梁美麗是伊妻子，確實有收到領款單上所載之運費，另
    伊有請立明交通企業有限公司（下稱立明交通公司）幫忙載
    運，立明交通公司與伊聯絡的人是車主游鏡坤，游鏡坤又再
    請司機過來做，立明交通公司運費部分是伊向上訴人領到款
    後親自轉交給游鏡坤，可以確定游鏡坤確實有領到發票所載
    之運費金額（本院卷第76、77頁），堪認上訴人主張代墊附
    表編號四所載丁○○及游鏡坤運費乙節屬實。另上訴人就編
    號四「余樹品」運費部分，主張系爭工地承作之初曾派請余
    樹品駕駛農用搬運車將現場土地碾平壓實，以方便車輛之進
    出運送乙情，業據被上訴人丙○○於本院坦承確有其事（本
    院卷第79頁），堪認上訴人有為被上訴人代墊前開費用，故
    上訴人此部分主張，應予採信。
  (二)就編號九第5筆板模工資逾69,500 元部分，業據上訴人提出
    領款單為證（原審卷214 頁上方），被上訴人曾駿朋對該領
    款單上「領款人簽名曾駿朋」為真正不予爭執（原審卷第19
    9 頁），而該請款單上亦記載「共88,600元」，故應認上訴
    人主張此項板模工資88,600元為真。被上訴人空言否認，辯
    稱該請款單上摘要「李福來、李森文、陳憲璋」是事後加上
    去的云云，並不可採。
  (三)就編號十辛○○工資290,400 元部分，業據上訴人提出領款
    單、借據、發票為憑（原審卷218至220、226 頁），並舉證
    人辛○○為證。證人辛○○於原審結證稱：伊在3、4年前有
    在瑞穗鶴岡幫上訴人做過堤防消波塊的工作，伊認識被上訴
    人，因為在上開工程有和他們一起工作。伊有向上訴人支領
    鐵模工資，約領到295,000 元，差不多是這個金額（原審卷
    第264、265頁）。按證人辛○○與兩造間並無利害關係，其
    證言應屬可信，其證述自上訴人處領得之工資金額與上訴人
    主張之290,400 元雖有若干出入，但上訴人主張之金額未逾
    證人實際領得之金額，是綜合上開證據，應認上訴人此部分
    之主張為可採信。
  (四)就編號十二郭志誠工資差額25,000元部分，上訴人提出發票、
    現金支出傳票、領款單為證（本院卷228至232頁），並舉證
    人乙○○為證。證人乙○○於原審結證稱：伊曾在系爭工程
    向上訴人支領砌石工資。發票2 張是伊開給上訴人的，領款
    單上也是伊本人簽名的，伊實際領的金額，依照發票之記載
    應該是92,250元、357,750 元，合計應該是45萬元，發票含
    稅之金額共472,500元，與伊實際上領到45萬元差額22,500
    元，應該是被上訴人要付給伊，因為上訴人說他不退稅，但
    實際上伊是被上訴人的下包，被上訴人應該要退稅給伊。伊
    原本應得的工資應該是492,500 元，因為伊有使用上訴人的
    怪手，故上訴人扣除怪手費用2 萬元，再扣稅金22,500元，
    實際領得45萬元等語（原審卷244至245頁）。證人乙○○與
    兩造並無利害關係，並為實際領款之人，其證言真實性應屬
    無疑，是其砌石工資應為492,500 元，惟實際領得為45萬元
    ，然就上訴人扣除之2 萬元部分，係乙○○使用上訴人怪手
    之代價，自亦得評價為上訴人所代墊，至於稅金依兩造系爭
    承攬契約第5條第9項約定「5%之營業稅不退還乙方（即被上
    訴人）」，顯係被上訴人應負擔稅捐，是上訴人扣除稅金亦
    符合契約約定，故上訴人所代墊乙○○之砌石工資總數應為
    492,500元，則上訴人主張其支出乙○○砌石工資472,500元
    （如附表編號十二所示），自屬有據，被上訴人辯稱其中25,0
    00元非由乙○○領取，應不足採。
  (五)就編號十六1,086,335 元部分：上訴人提出明細表、領款單為
    憑、挖土機工作時間表（原審卷221至223頁、271至274頁）
    ，並舉證人己○○、戊○○、庚○○、丁○○為憑。經查：
    1.證人己○○於原審結證稱：伊曾施作瑞穗鶴岡的工程，是
      幫上訴人開怪手，伊在系爭工程有向上訴人領到怪手工資
      ，伊大約做了2 個月，一日工資大約1600元，伊不記得領
      得多少錢，領款的方式是約半個月領幾千元先作生活費，
      最後工作結束才一次領清等語（原審卷246至247頁）。證
      人己○○與兩造間並無利害關係，並為實際參與、領取工
      程款之人，其證言應屬可信。參酌上訴人所提領款單（原
      審卷223頁）中所載吊模之期間為95年7月9日至95年8月20
      日共計43天，證人己○○每日工資為1,600 元，故應認上
      訴人支付己○○之工資68,800元為可採信，逾此部分之支
      出因上訴人並未舉證實說，自無可採。
    2.證人戊○○於原審結證稱：伊之前受僱於上訴人開怪手，
      做了10幾年了，在96年間離職，於95年有作瑞穗鶴岡的工
      程，被上訴人則是上訴人在瑞穗鶴岡工程的下包。伊曾向
      上訴人支領系爭工程之怪手工資，每月約4、5萬元，在系
      爭工程約做3、4個月，實際上領得的工資約10幾萬元到20
      萬元等語（原審卷245至246頁）。查證人戊○○與兩造間
      並無利害關係，並為實際參與系爭工程之人，其證言應屬
      可信。而其證詞與上訴人所提領款單所載金額戊○○部分
      171,075元（原審卷223頁）尚屬相符，是上訴人主張其為
      被上訴人代墊戊○○工資171,075元應屬可採。
    3.篩石頭459,760 元部分，上訴人固提出領款單為證（原審
      卷222 頁），然該領款單並無領款人簽名，係上訴人片面
      所製作之單據，被上訴人既否認以平方公尺為計價單位，
      上訴人聲請本院傳訊之證人戊○○、丁○○亦均未能說明
      兩造間關於篩石頭費用計算單位之約定情形，僅能說明一
      般行規（本院卷第75、78頁），上訴人既未能就兩造於訂
      約時已言明係以平方公尺為計價單位之有利事實為舉證，
      則其提出記載每平方公尺65元（小石頭）、100 元（大石
      頭）之篩石頭費用領款單，即無可採。依被上訴人丙○○
      於本院陳稱：系爭工程篩石頭數量為1,824 立方公尺，以
      每立方公尺65元計算，費用為118,560 元（本院卷第59頁
      ），故上訴人就篩石頭費用之請求超逾118,560 元部分，
      不應准許。
    4.證人庚○○於原審結證稱：伊認識上訴人法定代理人甲○
      ○，是作瑞穗堤防的時候認識，大約在前年的5 月份，當
      時伊是去幫被上訴人工作，伊是向被上訴人領取工資；伊
      雖然有使用上訴人挖土機施作系爭工程，但做到後來大家
      翻臉了沒有結帳，不知道是否應給付上訴人154,500 元，
      上訴人提出之挖土機工作時間表上伊本人簽名是對的等語
      （原審卷第262至264、271至274頁），可知上訴人確實有
      派遣挖土機施作土方工程，僅是雙方未結算金額，故上訴
      人請求將其協助土方工程施作所派遣之挖土機費用計入，
      非屬無據。再據被上訴人丙○○於本院陳稱：「（關於庚
      ○○土方工程款589,199 元，是否已經給付完畢？）因為
      他沒有完全做完，所以我給他48萬元，後面收尾的工作是
      別人做的，154,500 元是要付給後面做的人，但上訴人自
      己做帳，自己核銷，沒有給我們簽收，所以154,500 元部
      分尚未支付，後續收尾的部分是指上訴人於原審所提出來
      明細表編號十六做土方（庚○○）154,500元部分。」（
      本院卷第58頁），堪認上訴人主張土方收尾工程由其代工
      費用154,500元乙節為真。
  (六)就編號十七違約金105,637 元部分：按「乙方（即被上訴人）
    施工品質不合規定之項目，經機關扣罰契約單價、剋扣違約
    罰金或沒收履約保證金者，乙方應負給付及賠償責任。」系
    爭契約第5條第7項約定甚明。上訴人因系爭工程逾期完工，
    遭業主扣逾期違約金105,637 元，有上訴人所提工程結算驗
    收證明書（原審卷101 頁）及經濟部水利署第九河川局函可
    參（原審卷43頁），而依前開約定違約金應由被上訴人負擔
    。又上訴人已繳納前開違約金，有經濟部水利署第九河川局
    違約金收據足憑（原審卷79頁），故上訴人自得依前開條文
    請求被上訴人返還。
五、承前所述，上訴人得向被上訴人請求之代墊費用共10,673,2
    55元（附表編號一54030＋編號0000000＋編號0000000+編
    號0000000+編號0000000＋編號0000000＋編號0000000
    ＋編號00000000＋編號0000000（00000－0000+800＝2394
    00）＋編號十639400＋編號十一282240＋編號十二472500＋編號
    十三237387＋編號十四78540＋編號十五482798＋編號十六512935（
    68800+171075+118560+154500＝512935）＋編號十七154920＝
    00000000）。又上訴人因系爭工程有為被上訴人給付台亞公
    司492,100元及執行費用3,937元，有上訴人所提台灣花蓮地
    方法院96年度花簡字第116 號民事判決及花蓮縣玉里鎮公所
    函在卷可稽（原審卷40至42頁），此部分之費用自亦得向被
    上訴人請求，則計算後上訴人為被上訴人代墊之金額共計11
    ,169,292（00000000＋492100＋3937＝00000000）。據上訴
    人自承系爭工程被上訴人所應得之金額為10,892,329元（原
    審卷145 頁上訴人書狀參照），經扣除後為上訴人可向被上
    訴人請求返還之金額即276,963元。
六、從而，上訴人依承攬契約約定請求給付代墊款，依借貸關係
    請求給付借支款，依承攬契約 第5條第5、7項規定請求違約
    金等合計276,963元，及自97年6月19日起至清償日止，按年
    息5%計算之利息，為有理由，逾此部分之請求，則無理由，
    應予駁回。原審就上開應准許部分，為上訴敗訴之判決，尚
    有未洽，上訴意旨求予廢棄改判，為有理由，爰由本院予以
    廢棄改判如主文第二項所示。至於上訴人之請求不應准許部
    分，原判決為上訴人敗訴之判決，經核於法並無不合，上訴
    意旨求予廢棄改判，為無理由，應駁回其上訴。
七、被上訴人雖於本院聲請傳訊證人乙○○，待證兩造間篩石頭
    部分係以立方公尺為計價單位，然證人乙○○經本院傳喚未
    到庭陳述，因上訴人對於兩造間就篩石頭部分約定以平方公
    尺為計價單位之有利事實不能證明，本院因而採認被上訴人
    之抗辯即篩石頭以立方公尺計價（參上開四、(五)、3 之說明
    ），則證人乙○○是否到庭，無影響本院判斷，爰不再為傳
    喚，附此敘明。
八、據上論結，本件上訴為一部有理由，一部無理由，依民事訴
    訟法第450條、第449條第1項、第79條但書，判決如主文。
中    華    民    國    98    年    7     月    8     日
                    民事庭審判長法  官  謝志揚
                                法  官  林慶煙
                                法  官  劉雪惠
以上正本係照原本作成。
本件不得上訴。
中    華    民    國    98    年    7     月    8     日
                                書記官  李德霞


司法院資訊處製作；財團法人民間司法改革基金會備份。
